臺北高等行政法院判決
　　　　　　　　　　　　　　　　　　 95年度訴字第01067號
　　　　　　　　　　　　　　　.
原　　　告　甲○○
輔　佐　人　林振粒
被　　　告　考選部
代　表　人　乙○○（部長）
訴訟代理人　戊○○
　　　　　　丙○○
　　　　　　丁○○
上列當事人間因考試事件，原告不服考試院中華民國95年3 月1
日95考台訴決字第034 號訴願決定，提起行政訴訟。本院判決如
下：
　　主  文
原告之訴駁回。
訴訟費用由原告負擔。
　　事  實
一、事實概要：
    原告參加民國（下同）94年專門職業及技術人員高等考試會
    計師考試（下稱會計師高考），因國文科目成績未達61.08
    分及格分數，於收受被告寄發之成績及結果通知書後，不服
    該科目未獲及格，主張國文科目成績總分達60分者，即應予
    及格，94年5 月24日修正發布專門職業及技術人員高等考試
    會計師考試規則（下稱會計師高考規則）第18條有關國文科
    目及格標準之規定，違反憲法平等原則、法律保留原則、法
    律不溯既往及信賴保護原則等，於94年11月24日經由被告向
    考試院提起訴願，請求予以補行及格，並核發會計師及格證
    書。本案因審議之必要，延長訴願決定期間2 個月，經考試
    院於95年3 月1 日95考台訴決字第034 號訴願決定駁回，原
    告仍不服，遂向本院提起行政訴訟。
二、兩造聲明：
　(一)原告聲明：
    1.訴願決定及原處分均撤銷。
    2.被告應作成「原告94年度專門職業及技術人員高等考試會
      計師考試及格並核發會計師及格證書」之處分。
　(二)被告聲明：原告之訴駁回。
三、兩造之爭點：
    94年5 月24日修正之會計師高考規則第18條有無違反平等原
    則、法律保留原則？本案原告有無信賴保護原則之適用？被
    告認定原告國文科目成績不及格，是否適法？
　(一)原告主張：
    1.按法治國原則為憲法之基本原則，首重人民權利之維護、
      法秩序之安定及信賴保護原則之遵守。行政法規公布施行
      後，制定或發布法規之機關依法定程序予以修改或廢止時
      ，應兼顧規範對象信賴利益之保護。除法規預先定有施行
      期間或因情事變遷而停止適用，不生信賴保護問題外，其
      因公益之必要廢止法規或修改內容致人民客觀上具體表現
      其因信賴而生之法律上利益受損害，應採取合理之補救措
      施，或訂定過渡期間之條款，以減輕其損害或避免影響其
      依法所取得之法律上地位，方符憲法公益與私益平衡之意
      旨。受規範對象如已在因法規施行而產生信賴基礎之存續
      期間內，對構成信賴要件之事實，有客觀上具體表現之行
      為，且有值得保護之利益者，即應受信賴保護原則之保障
      （司法院釋字第525 號解釋參照）。至於如何保障其信賴
      利益，究係採取減輕或避免其損害，或避免影響其依法所
      取得法律上地位等方法，則須衡酌法秩序變動所追求之政
      策目的、信賴利益所依據之基礎法規所表現之意義與價值
      等為合理之規定。如信賴利益所依據之基礎法規，其作用
      不僅在保障私人利益之法律地位而已，更具有藉該法律地
      位之保障以實現公益之目的者，則因該基礎法規之變動所
      涉及信賴利益之保護，即應強化以避免其受損害，俾使該
      基礎法規所欲實現之公益目的，亦得確保。
    2.90年3 月20日考試院89考台組壹一字第10994 號令訂定發
      布之會計師高考規則第18條規定：「本考試及格方式，採
      科別及格制。前項科別及格制指各應試科目之成績，以各
      滿60分為及格。部分科目及格者准予保留3 年；其未及格
      之科目，得於連續3 年內繼續補考之。」上開規則明確以
      各科滿60分為及格，無落日條款之規定。原告於91年參加
      會計師高考時，係信賴法秩序安定之保障，即訂定分年完
      成各科目之考取及格計畫，並分別於91年稅務法規及格、
      92年審計學及格、高等會計學及格、成本會計與管理會計
      及格、93年中級會計學及格、94年公司法、證券交易法與
      商業會計法及格，國文亦達60分。依原告於91年參加會計
      師高考，所適用法規為90年3 月20日考試院89考台組壹一
      字第10994 號令訂定發布之會計師高考規則第18條，原告
      會計師高考應為及格。凡命令之溯及效力或立即效力造成
      人民既得權益或信賴利益重大變動時，自應認定該命令違
      反公法上信賴保護原則而無效。被告於94年5 月24日修正
      發布之專門職業及技術人員考試法施行細則（下稱專技考
      試法施行細則）第15條第1 項規定及同年月日修正發布會
      計師高考規則第18條：「依本法第19條規定，其及格方式
      採科別及格者，指各類科各應試科目之成績，以各滿60分
      為及格。但會計師高等考試國文成績，以達當次考試該科
      目到考者之平均成績為及格。部分科目及格者准予保留3
      年；其未及格之科目，得於連續3 年內繼續補考之，期限
      屆滿尚有部分科目未及格者，全部科目應重新應試。」94
      年度會計師高考國文科及格標準61.08 分，係依前開考試
      規則第18條及本項考試典試委員會第2 次會議決議辦理，
      自屬違反公法上信賴保護原則而無效。
    3.再按94年會計師高考之國文科及格標準，由及格分數60分
      改為該科目全部到考人數之平均分數作為及格標準，其該
      科及格標準之變更，按被告發布之修正理由為：會計師高
      考自90年新制專技考試法實施後，採以科別及格制，明定
      以60分為及格標準，惟3 年來國文科及格人數比率偏低，
      平均成績均未滿60分。為避免及格人數偏低，經考選部邀
      集主管機關、公會及學者專家研商，提經考試院院會審慎
      討論後決定：「國文科以到考人員之平均成績為及格。」
      並於94年5 月24日修正發布專技考試法施行細則第15條及
      會計師高考規則第18條規定。亦即法秩序變動所追求之政
      策目的，係因自90年新制專技考試法實施後，國文科平均
      成績均未滿60分，為避免國文科及格人數比率偏低，所作
      補救之措施。惟此措施之施行，卻造成60分未能及格之現
      象，背離此次行政規則修正之原意。
    4.「按等者等之，不等者不等之，為憲法上平等原則之基本
      意涵。是理之差別待遇，均屬違反平等原則。法規範是否
      符合平等原則之要求，其判斷應取決於該法規範所以為差
      別待遇之目的是否合憲，其所採取之分類與規範目的之達
      成之間，是否存有一定程度的關聯性，以及該關聯性應及
      於何種程度而定」。此為司法院大法官對於平等原則之經
      典闡釋（詳參釋字第593 號解釋理由書）。
      (1)被告於94年專技考試應考須知中說明：於91年至93年間
        曾應會計師高考，且已有1 科以上科目及格者，皆需填
        寫「切結書」於新案報考或舊案報考擇一勾選。新案報
        考須先具結放棄歷年前已及格科目，並重新應試全部科
        目；舊案報考依規定保留期限內繼續補考。應考資格第
        2 款但書：「已部分科目及格得依本規則第18條第2 項
        規定補考，於保留期限屆滿前不受此限。」本案同屬舊
        案報考，應考資格適用舊法規，惟成績計算卻適用新法
        規，明顯違背司法院大法官釋字第593號解釋意旨。
      (2)專技考試是屬於資格考試，會計師高考同樣是專技考試
        ，然各類專技考試莫不以60分為及格，且同為專技考試
        之考生，其及格分數之明確性，應有相同之期待。依專
        技考試法第19條：「專門職業及技術人員考試得視等級
        或類科之不同，其及格方式採科別及格、總成績滿60分
        及格、或以錄取各類科全程到考人數一定比例為及格。
        」，不論是採科別及格制、總成績滿60分及格，亦以60
        分為及格，60分及格極為明確。然依會計師高考規則第
        18條規定：「本考試及格方式，採科別及格制。前項科
        別及格制，指國文成績，以達當次考試該科目到考者之
        平均成績為及格，其餘各應試科目之成績，以各滿60分
        為及格。」亦即，會計師高考之各類科及格標準，大部
        分皆以明確訂定為60分為及格，惟國文及格分數並非一
        定，其間存在極具不確定性，使參與會計師高考之考生
        ，必須承受國文成績60分未能獲得及格之結果，與其他
        專技考試及格標準相較，應屬獨創之特有制度。經查上
        開會計師高考規則修改之理由，蓋自90年新制專技考試
        法實施後，採以科別及格制，明定以60分為及格標準，
        惟3 年來國文科及格人數偏低，平均成績均未滿60分，
        為避免及格人數偏低，爰修訂上開規則。其意旨係為「
        降低錄取資格，提高錄取人數」，惟被告機關枉顧其修
        法意旨，嚴重影響考生權益，且明顯違背司法院大法官
        釋字第593號解釋意旨。
      (3)被告機關答辯狀第3 行後段：「若為因應事實上需要及
        舉辦考試之目的，訂立法規之機關自得斟酌規範事務性
        質之差異，而就有關事項，依法酌為適當之限制。」若
        為因應事實上需要及目的，被告機關訂立法規自得斟酌
        規範事務性質之差異，但法規範是否符合平等原則之要
        求。法規範所以為差別待遇之正當理由，其目的是否合
        憲，法規範自應斟酌。為避免國文及格人數偏低，94年
        度（94年5 月24日）會計師高考規則之修正，確有事實
        上之需要及目的。但會計師高考規則之修正，未斟酌規
        範事項之不確定性，未採行較為中性之穩健原則：有如
        「所得稅法第44條：商品、原料、物料、在製品、製成
        品、副產品等盤存之估價，以成本為準；成本高於時價
        時，納稅義務人得以時價為準；」也就是到考平均成績
        高於60分，以60分為及格，低於60分以到考平均成績為
        及格。但被告機關於法規範，對相同事物（同為於91年
        至93年間曾應會計師高考，且已有1 科以上科目及格者
        ），為差別待遇（應考資格規定：於93年7 月起須修習
        中級會計學或會計學成本會計或管理會計審計學
        或高等審計學始符合資格。但已部分科目及格得依本規
        則第18條第2 項規定補考，於保留期限屆滿前不受此限
        。而國文科成績及格標準卻適用新修正）顯無正當理由
        ，致增添訟源（參「95年03月03日考台訴字第09500018
        07號考試院秘書長函」）。
    5.專技考試法第19條規定，專技考試得視等級或類科之不同
      ，其及格方式採科別及格、總成績滿60分及格、或以錄取
      各類科全程到考人數一定比例為及格。亦即專技考試及格
      方式有三，一為科別及格制、二為總成績滿60分、三為以
      錄取各類科全程到考人數一定比例。94年5 月24日修正發
      布之專技考試法施行細則第15條及同年月日修正發布會計
      師高考規則，乃為因應自90年新制專技考試法實施後，採
      以科別及格制，明定以60分為及格標準，惟3 年來國文科
      及格人數比率偏低，平均成績均未滿60分，所為之補救措
      施。觀其會計師高考規則第18條：「依本法第19條規定，
      其及格方式採科別及格者，指各類科各應試科目之成績，
      以各滿60分為及格。但會計師高等考試國文成績，以達當
      次考試該科目到考者之平均成績為及格。」此但書明顯增
      列法律所無之限制應屬違憲（參司法院釋字第268 號解釋
      ）。然而被告機關卻將補救措施凌駕於法律之上，致使94
      年度會計師高考國文科以到考平均成績61.08 分為及格，
      嚴重懲罰94年度會計師高考國文到考之學子，也創下了專
      技考試60分為不及格，更有違社會大眾所期待並予已接受
      之分數標準以60分為及格。
    6.按行政程序法第9 條：「行政機關就該管行政程序，應於
      當事人有利及不利之情形，一律注意。」被告機關於修正
      會計師高考規則，考試院先於94年5 月19日第10屆第134
      次考試院會議中，經考選組召集委員蔡委員式淵提案，提
      案內容為：「審查考選部函陳『專門職業及技術人員高等
      考試會計師考試規則』部分條文修正草案乙案獲得與會委
      員決議：…（三）新修正之國文科及格標準是否適用於3
      年內尚有國文科未及格而具有保留資格之應考人，交考選
      部再行研究。」修法前考試院院會已明確提醒被告機關再
      行研究，惟被告機關未能體會委員會為修法合憲性之建議
      ，竟視考生權利於不顧，而揚起爭端，添增訟源，明顯行
      政怠惰。致有95年3 月3 日考台訴字第0950001807號考試
      院秘書長函，其主旨：「為杜爭議並減少訟源，建請貴部
      通盤檢討會計師高考規則第18條有關國文科目及格標準規
      定之妥適性，並提出具體改進措施。」
    7.按中央法規標準法第18條：「各機關受理人民聲請許可案
      件適用法規時，除依其性質應適用行為時之法規外，如在
      處理程序終結前，據以准許之法規有變更者，適用新法規
      。但舊法規有利於當事人而新法規未廢除或禁止所聲請之
      事項者，適用舊法規。」被告機關於訴願決定書第4 頁第
      3 行後段片面認知：「會計師考試規則未賦予舊案報考之
      應考人，有請求考選部為不同及格標準認定之法律請求權
      。」按94年5 月24日修改之會計師高考規則並未訂有「廢
      除」或「禁止聲請」之事項，即應以有利原告之法規（舊
      法規），作為處分之基準；被告機關是「忽略」或「忽視
      」中央法規標準法第18條之規定，而對原告做如是不利之
      處分。
　(二)被告主張：
    1.按91年1 月16日總統華總一義字第09100003650 號令修正
      公布之典試法第11條第1 項規定：「典試委員會依照法令
      及考試院會議之決定，行使其職權。下列事項由典試委員
      會決議行之：一、命題標準、評閱標準及審查標準之決定
      。二、擬題及閱卷之分配。三、考試成績之審查。四、錄
      取或及格標準之決定。…六、錄取或及格人員之榜示。…
      」。次按94年5 月24日修正發布之專技考試法施行細則第
      15條規定：「（第1 項）依本法第19條規定，其及格方式
      採科別及格者，指各類科各應試科目之成績，以各滿60分
      為及格。但會計師高等考試國文成績，以達當次考試該科
      目到考者之平均成績為及格。部分科目及格者准予保留3
      年；其未及格之科目，得於連續3 年內繼續補考之，期限
      屆滿尚有部分科目未及格者，全部科目應重新應試。採總
      成績滿60分及格者，指各類科總成績依專門職業及技術人
      員考試總成績計算規則計算後滿60分為及格。採以錄取各
      類科全程到考人數一定比例為及格者，指依各該考試規則
      之規定，以錄取該類科全程到考人數之一定百分比為及格
      。（第2 項）前項總成績滿60分及格或以錄取各類科全程
      到考人數一定比例為及格者，若其應試科目有一科成績為
      零分、專業科目平均不滿50分、特定科目未達規定最低分
      數者，均不予及格。缺考之科目，以零分計算。」同年月
      24日考台組壹一字第09400040321 號令修正發布之會計師
      高考規則第18條規定：「（第1 項）本考試及格方式，採
      科別及格制。（第2 項）前項科別及格制，指國文成績，
      以達當次考試該科目到考者之平均成績為及格。其餘各應
      試科目之成績，以各滿60分為及格。部分科目及格者准予
      保留3 年；其未及格之科目，得於連續3 年內繼續補考之
      ，期限屆滿尚有部分科目未及格者，全部科目應重新應試
      。」查94年會計師高考典試委員會有關及格標準與及格人
      數之決議，均依前揭規定辦理，合先敘明。
    2.原告認為前揭會計師高考規則第18條有關國文科目及格標
      準之規定，違反憲法平等原則、法律保留原則、法律不溯
      既往及信賴保護原則等一節，按憲法第7 條所稱之平等原
      則，並非絕對、機械之形式上平等，而係保障人民在法律
      上地位之實質平等，若為因應事實上之需要及舉辦考試之
      目的，訂立法規之機關自得斟酌規範事物性質之差異，而
      就有關事項，依法酌為適當之限制，司法院大法官迭有解
      釋在案。查專技考試法第14條第1 項規定：「專門職業及
      技術人員高等考試、普通考試及初等考試之考試規則，由
      考選部報請考試院定之。」同法第19條第1 項規定：「專
      門職業及技術人員考試得視等級或類科之不同，其及格方
      式採科別及格、總成績滿60分及格、或以錄取各類科全程
      到考人數一定比例為及格。」基於上開法律授權，被告報
      請考試院於90年3 月20日訂定發布會計師高考規則，其中
      第18條第1 項明定及格方式，採科別及格制，嗣於94年5
      月24日修正發布專技考試法施行細則第15條規定會計師高
      等考試國文成績，以達當次考試該科目到考者之平均成績
      為及格。同年月24日修正發布會計師高考規則第18條亦規
      定國文成績，以達當次考試該科目到考者之平均成績為及
      格。上開規定之修正，並非刪除列考國文科目，自無必要
      訂定免試之過渡處理條款，對於94年8 月26日至28日參加
      本項考試之全體應考人，自應一體適用，不得為差別待遇
      ，且上開考試規則業於94年會計師高考應考須知中載明，
      應考人自有知悉及遵行之義務，原告於報考時對適用該新
      修正法規亦無異議。原告雖為舊案報考之應考人（指91年
      至93年已參加會計師考試且有部分及格科目保留者），惟
      查會計師高考規則並未賦予舊案報考之應考人有請求為不
      同及格標準認定之法律上請求權，原告主觀上雖有所期待
      或願望，惟尚難謂有表現其已生信賴之事實，要無信賴保
      護原則之適用。
    3.94年會計師高考業於94年11月3 日榜示在案，錄取標準依
      據該項考試典試委員會會議決議，國文科目及格標準為61
      .08 分，原告因本項考試國文科目成績為60.00 分，未達
      上揭及格標準，致未獲及格，遂向被告提起訴願，經調閱
      原告國文科目試卷，翔實核對入場證號碼與成績及結果通
      知書上編號無誤，其中採用申論式試題者，詳細核對號碼
      及各試卷筆跡無訛，申論式試卷內容答案均已評分，並無
      漏未評閱情事，卷內原評各題分數，合計與卷面評定之成
      績與寄發成績及結果通知書上登載之分數均相符，被告寄
      發成績及結果通知書通知不及格，係依法行政，洵無不當
      。
　　理  由
一、按91年1 月16日總統華總一義字第09100003650 號令修正公
    布之典試法第11條第1 項規定：「典試委員會依照法令及考
    試院會議之決定，行使其職權。下列事項由典試委員會決議
    行之：一、命題標準、評閱標準及審查標準之決定。二、擬
    題及閱卷之分配。三、考試成績之審查。四、錄取或及格標
    準之決定。…六、錄取或及格人員之榜示。…」。次按94年
    5 月24日修正發布之專技考試法施行細則第15條規定：「（
    第1 項）依本法第19條規定，其及格方式採科別及格者，指
    各類科各應試科目之成績，以各滿60分為及格。但會計師高
    等考試國文成績，以達當次考試該科目到考者之平均成績為
    及格。部分科目及格者准予保留3 年；其未及格之科目，得
    於連續3 年內繼續補考之，期限屆滿尚有部分科目未及格者
    ，全部科目應重新應試。採總成績滿60分及格者，指各類科
    總成績依專門職業及技術人員考試總成績計算規則計算後滿
    60分為及格。採以錄取各類科全程到考人數一定比例為及格
    者，指依各該考試規則之規定，以錄取該類科全程到考人數
    之一定百分比為及格。（第2 項）前項總成績滿60分及格或
    以錄取各類科全程到考人數一定比例為及格者，若其應試科
    目有一科成績為零分、專業科目平均不滿50分、特定科目未
    達規定最低分數者，均不予及格。缺考之科目，以零分計算
    。」同年月24日考台組壹一字第09400040321 號令修正發布
    之會計師高考規則第18條規定：「（第1 項）本考試及格方
    式，採科別及格制。（第2 項）前項科別及格制，指國文成
    績，以達當次考試該科目到考者之平均成績為及格。其餘各
    應試科目之成績，以各滿60分為及格。部分科目及格者准予
    保留3 年；其未及格之科目，得於連續3 年內繼續補考之，
    期限屆滿尚有部分科目未及格者，全部科目應重新應試。」
二、本件原告參加民國（下同）94年專門職業及技術人員高等考
    試會計師考試（下稱會計師高考），因國文科目成績未達61
    .08 分及格分數，於收受被告寄發之成績及結果通知書後，
    不服該科目未獲及格，主張國文科目成績總分達60分者，即
    應予及格，94年5 月24日修正發布專門職業及技術人員高等
    考試會計師考試規則（下稱會計師高考規則）第18條有關國
    文科目及格標準之規定，違反憲法平等原則、法律保留原則
    、法律不溯既往及信賴保護原則等，於94年11月24日經由被
    告向考試院提起訴願，請求予以補行及格，並核發會計師及
    格證書。本案因審議之必要，延長訴願決定期間2 個月，經
    考試院於95年3 月1 日95考台訴決字第034 號訴願決定駁回
    ，原告仍不服，遂向本院提起行政訴訟。是本件應審酌者為
    ：94年5 月24日修正之會計師高考規則第18條有無違反平等
    原則、法律保留原則？本案原告有無信賴保護原則之適用？
    被告認定原告國文科目成績不及格，是否適法？
三、經查：
  (一)按憲法第7 條所稱之平等原則，並非絕對、機械之形式上平
    等，而係保障人民在法律上地位之實質平等，若為因應事實
    上之需要及舉辦考試之目的，訂立法規之機關自得斟酌規範
    事物性質之差異，而就有關事項，依法酌為適當之限制。查
    專技考試法第14條第1 項規定：「專門職業及技術人員高等
    考試、普通考試及初等考試之考試規則，由考選部報請考試
    院定之。」同法第19條第1 項規定：「專門職業及技術人員
    考試得視等級或類科之不同，其及格方式採科別及格、總成
    績滿60分及格、或以錄取各類科全程到考人數一定比例為及
    格。」基於上開法律授權，被告報請考試院於90年3 月20日
    訂定發布會計師高考規則，其中第18條第1 項明定及格方式
    ，採科別及格制，嗣於94年5 月24日修正發布專技考試法施
    行細則第15條規定會計師高等考試國文成績，以達當次考試
    該科目到考者之平均成績為及格。同年月24日修正發布會計
    師高考規則第18條亦規定國文成績，以達當次考試該科目到
    考者之平均成績為及格。上開規定之修正，並非刪除列考國
    文科目，自無必要訂定免試之過渡處理條款，對於94年8 月
    26日至28日參加本項考試之全體應考人，自應一體適用，不
    得為差別待遇，且上開考試規則業於94年會計師高考應考須
    知中載明，應考人自有知悉及遵行之義務，原告於報考時對
    適用該新修正法規亦無異議。原告雖為舊案報考之應考人（
    指91年至93年已參加會計師考試且有部分及格科目保留者）
    ，惟查會計師高考規則並未賦予舊案報考之應考人有請求為
    不同及格標準認定之法律上請求權，原告主觀上雖有所期待
    或願望，惟尚難謂有表現其已生信賴之事實，要無信賴保護
    原則之適用。是原告主張前揭會計師高考規則第18條有關國
    文科目及格標準之規定，違反憲法平等原則、法律保留原則
    、法律不溯既往及信賴保護原則云云，要不足採。
  (二)至原告另稱：上開會計師高考規則修改之理由，係因自90年
    新制專技考試法實施後，採以科別及格制，明定以60分為及
    格標準，惟3 年來國文科及格人數偏低，平均成績均未滿60
    分，為避免及格人數偏低，爰修訂上開規則。其意旨係為「
    降低錄取資格，提高錄取人數」，惟被告機關枉顧其修法意
    旨，反以到考者之平均成績61.08 分為及格分數，嚴重影響
    考生權益，並提出被告網站之「Q and A 」印出之資料一份
    為證（本院卷第55頁）云云。惟查：
    1.依上開網站資料記載，關於94年高考會計師考試國文科及
      格標準改為平均分數之理由為：「94年會計師高考自90年
      新制專技考試法實施後，採以科別及格制，明定以60分為
      及格標準，惟三年來國文科及格人數比率偏低，平均成績
      均未滿60 分 。為避免及格人數偏低，以及避免題目難易
      或閱卷委員評分寬鬆時，造成及格人員起伏現象，經本部
      邀集主管機關、公會及學者專家研商，提經考試院院會審
      慎討論後決定：國文科以到考人員之平均成績為及格。並
      於94年5 月24日修正發布專門職業及技術人員考試法施行
      細則第15條及高等考試會計師考試規則第18條規定。」足
      見修正及格標準之理由，主要係鑑於國文科之成績較易因
      題目之難易以及閱卷委員評分之寬嚴不一而使得其成績高
      低差距過巨，例如若當年度考題較難或評分較嚴，將使考
      生之國文成績偏低，若一律以60 分 為及格，必造成及格
      人數偏少之不合理現象；反之，若當年度考題較易，或評
      分較寬鬆，將使考生之國文成績偏高，若亦一律以60分為
      及格，亦將造成及格人數偏多之不合理現象，故乃修正，
      改以到考者之平均分數為及格，俾不致使各年度及格人數
      起伏不定，是並非如原告所稱純係為提高及格人數而修改
      該規則。
    2.另依上開網站列印資料，91、92、93年之國文科及格標準
      均為60分，其及格人數比率分別為34.49%，44.88%，29.2
      4%；94年度修正後，及格標準改按到考者平均成績（按本
      年度為61.08 分）認定，其及格成績形式上雖然提高，但
      及格人數比率並未降低，反而提高為48.88%，均超過91、
      92、93年度之及格人數比率，幾乎每二人即有一人及格，
      原告94年度國文成績雖為60分，但未達到考者平均成績，
      且在及格比率48 .88% 之外，被告依修正後之考試規則，
      認定原告國文成績不及格，乃依法行政，要不能指為違法
      。
  (三)再系爭考試規則係於94年5 月24日修正，對於94年8 月26日
    至28日參加本項考試之全體應考人，自應一體適用，原告參
    加94年會計師高考，自應依修正後之標準認定其及格與否，
    此與是否補考無涉。是原告稱：原告係舊案報考依規定保留
    期限內繼續補考，所謂補考即是依原有考試規則，在規定保
    留期限內繼續補考云云，洵屬誤解。
  (四)又原告主張94年5 月24日發布之會計師高考規則第18條規定
    ，應採行較為中性之穩健原則，以到考平均成績高於60分時
    ，以60分為及格；低於60分時，則以到考平均成績為及格云
    云一節，按行政程序法第168 條規定：「人民對於行政興革
    之建議、行政法令之查詢、行政違失之舉發或行政上權益之
    維護，得向主管機關陳情。」原告對上開國文科目之及格標
    準有所建議，依前開行政程序法規定，係屬陳情問題，於上
    開考試規則再次修正前，仍應適用現行法律，併此敘明。
四、綜上，原告主張，要不足採，從而，原處分並無不法，訴願
    決定予以維持，亦無不合。原告徒執前詞，訴請撤銷，並請
    求被告應作成「原告94年度專門職業及技術人員高等考試會
    計師考試及格並核發會計師及格證書」之處分，為無理由，
    應予駁回。
五、兩造其餘攻擊防禦方法均與本件判決結果不生影響，故不逐
    一論述，併此敘明。
據上論結，本件原告之訴為無理由，爰依行政訴訟法第98條第3
項前段，判決如主文。
中　　華　　民　　國　　96　　年　　1 　　月　  17  　日
                      第二庭審判長法  官　徐瑞晃
                                  法  官  畢乃俊
                                  法　官  陳金圍
上為正本係照原本作成。
如不服本判決，應於送達後20日內，向本院提出上訴狀並表明上
訴理由，如於本判決宣示後送達前提起上訴者，應於判決送達後
20日內補提上訴理由書（須按他造人數附繕本）。
中　　華　　民　　國　　96　　年　　 1　　月　　17　　日
                                  書記官  陳可欣
